臺灣高等法院臺中分院民事判決
110年度上易字第189號
上  訴  人  翔宇實業股份有限公司

法定代理人  陳思樵  
訴訟代理人  吳紹貴律師
            許嘗訓律師
上  訴  人  黄明弘  


被上訴人    邱漢榮  
訴訟代理人  邱慶林  
上列當事人間損害賠償事件，上訴人對於中華民國109年7月2日
臺灣彰化地方法院第一審刑事附帶民事判決（109年度附民字第5
0號）提起上訴，經本院刑事庭裁定移送前來（109年度附民上字
第252號），本院於民國110年9月1日言詞辯論終結，判決如下：
    主  文
原判決關於命上訴人連帶給付逾新臺幣31萬7232元本息部分，及
該部分假執行之宣告，均廢棄。
上開廢棄部分，被上訴人在第一審之訴及假執行之聲請均駁回。
其餘上訴駁回。
    事實及理由
壹、訴訟要旨：
一、被上訴人主張：伊與上訴人黃明弘係址設彰化縣○○鎮○○○路0
    0號之上訴人翔宇實業股份有限公司（下稱翔宇公司）之同
    事。其2人於民國108年6月6日下午6時4分許，在上開廠區電
    著部前段（下稱第一衝突點），因人力調度問題發生衝突，
    黄明弘竟基於傷害之故意，先徒手毆打伊，復接續在同一樓
    層電鍍區靠近辦公室處（下稱第二衝突點），持廠區內之鐵
    棍，趁伊不及反應之際，出手猛力毆打，致伊因而受有頭部
    外傷併頭皮開放性傷口併腦震盪、左眼眶周圍挫傷、左側肩
    膀及背部挫傷、左側上臂挫傷、雙側手肘挫傷、左側胸壁挫
    傷、左大腿後側挫傷、右小腿挫傷等傷害。伊因此支出
　　醫療費用新臺幣（下同）8,720元、就醫交通費用2萬2000元
    、並受有不能工作之薪資損失6萬元、眼鏡及手機毀損費用3
    萬元，及非財產上之損害40萬元，共計52萬720元，而翔宇
    公司為黃明弘之僱用人，依法應與黃明弘負連帶賠償責任等
    情，爰依民法第184條第1項前段、第188條第1項前段，求為
    判命上訴人連帶給付52萬720元，及自起訴狀繕本送達翌日
    起至清償日止，按年息百分之5計算之利息之判決（原審判
    命上訴人連帶給付醫療費用8,720元、就醫交通費用8,512元
    、不能工作之薪資損失2萬5133元及精神慰撫金40萬元，共
    計44萬2365元本息，並依職權為假執行及附條件免為假執行
    之宣告，另駁回上訴人其餘之訴及假執行之聲請。被上訴人
    對於敗訴部分未據上訴，該部分業已確定，非本院審理範圍
    ，以下不贅述）。並答辯聲明：上訴駁回。
二、上訴人方面：
  ㈠黃明弘略以：伊認為邱漢榮請求之精神慰撫金過高等語，資
    為抗辯。並於本院上訴聲明：⒈原判決不利黃明弘部分廢棄
    ；⒉上開廢棄部分，邱漢榮在第一審之訴及假執行之聲請均
    駁回。
　㈡翔宇公司則抗辯：黃明弘與邱漢榮分別為翔宇公司電著課儲
    備課長及品保人員，電鍍產品及品保工作始係其等之職務，
    其等互毆行為，係屬個人犯罪行為，並非執行職務行為。況
    黃明弘故意傷害邱漢榮之行為，有兩個衝突點，相隔50公尺
    以上，黃明弘在第二衝突點拿棍棒毆打邱漢榮，係因先前邱
    漢榮挑釁行為，一時氣不過所為傷害行為，顯非黃明弘執行
    職務之行為，不得以第二衝突點發生時地係在工作時間及工
    作場所，逕推論為執行職務行為。且該互毆事件，翔宇公司
    依一般社會觀念無法預見或透過內部監控機制預防，故翔宇
    公司無須依民法第188條第1項規定與黃明弘負連帶賠償責任
    。倘翔宇公司應負連帶賠償責任，因邱漢榮已與黃明弘於10
    9年10月8日達成和解，同意黃明弘僅須給付10萬元，顯已拋
    棄原審判決判命給付之剩餘34萬2365元債權，則翔宇公司亦
    因而免其賠償責任。再邱漢榮請求精神慰撫金40萬元核屬過
    高，應予酌減；且黃明弘已給付邱漢榮和解金10萬元部分，
    翔宇公司亦同免其責；而被上訴人自勞工保險局領取之傷病
    給付3萬7263元，係不能取得原有薪資之補償，與被上訴人
    請求之不能工作之薪資損失性質相同，依翔宇公司負擔勞工
    保險費用7成計算，該傷病給付中之2萬6084元，翔宇公司即
    得依勞動基準法第60條規定，主張予以抵充等語。並於本院
    上訴聲明：⒈原判決不利翔宇公司部分廢棄；⒉上開廢棄部分
    ，邱漢榮在第一審之訴及假執行之聲請均駁回。
貳、本院會同兩造整理並簡化爭點，結果如下（見本院卷第116
    至117頁，部分文字依本判決用語調整之）：　　　　　
一、兩造不爭執事項：
  ㈠黄明弘與邱漢榮係址設彰化縣○○鎮○○○路00號之翔宇公司之同
    事。其2人於108年6月6日下午6時4分許，在上開廠區第一衝
    突點，因人力調度問題發生衝突，黄明弘竟基於傷害之故意
    ，徒手毆打邱漢榮，2人並因而有拉扯之行為（邱漢榮傷害
    部分業經判決無罪確定）。迨雙方停手後，黄明弘發現自己
    鼻樑流血，竟接續在第二衝突點，持廠區內之鐵棍，趁邱漢
    榮不及反應之際，出手猛力毆打邱漢榮約13下，邱漢榮因而
    受有頭部外傷併頭皮開放性傷口併腦震盪、左眼眶周圍挫傷
    、左側肩膀及背部挫傷、左側上臂挫傷、雙側手肘挫傷、左
    側胸壁挫傷、左大腿後側挫傷、右小腿挫傷等傷害。而黃明
    弘上開不法侵權行為，業經臺灣彰化地方法院以109 年度訴
    字第98號論以傷害罪，處有期徒刑10月，嗣經黃明弘上訴後
    ，由本院刑事庭109 上訴字第2067號判決駁回上訴，緩刑3 
    年確定。
  ㈡黃明弘與邱漢榮於109年10月8日簽訂和解書（下稱系爭和解
    書），系爭和解書第2條約定：「雙方簽訂本和解書時，乙
    方（即黃明弘）同時給付甲方（即邱漢榮）10萬元整現金，
    由甲方親收無訛。至於彰化地方法院109年度附民字第50號
    刑事附帶民事判決諭知之損害賠償其他餘額，甲方仍保留請
    求之權利，並無消滅全部債務之意思（乙方同意不再爭執彰
    化地院109年度附民字第50號刑事附帶民事判決諭知之損害
    賠償金額）」。
  ㈢如翔宇公司就黃明弘上開故意傷害行為，應負僱用人連帶賠
    償責任，翔宇公司就應賠償醫藥費用8,720 元、交費通用8,
    512 元、不能工作之薪資損失2萬5133元，均不爭執。
  ㈣翔宇公司如應負僱用人連帶賠償責任，就黃明弘已給付邱漢
    榮之10萬元，應自邱漢榮得請求賠償之總金額中扣除。
二、本件爭點：
  ㈠翔宇公司是否應就黃明弘上開故意傷害行為，負僱用人之連
    帶賠償責任？ 
  ㈡如翔宇公司應負僱用人連帶賠償責任，邱漢榮是否因與黃明
    弘簽訂系爭和解書，即已不得再向翔宇公司求償？
  ㈢邱漢榮得請求之損害賠償金額為何？翔宇公司抗辯邱漢榮因
    本件事故所受傷害向勞工保險局請領之傷病給付其中2萬608
    4元，應自本件賠償金額中扣除，是否有據？
參、得心證之理由 ：
一、本件傷害事故係黃明弘因職務上之機會，並與執行職務之時
    間及處所有密切關係之行為，在客觀上仍足認為與執行職務
    有關；且翔宇公司未舉證選任黃明弘及監督其職務之執行已
    盡相當之注意或縱加以相當之注意而仍不免發生損害，翔宇
    公司自應負僱用人連帶賠償責任：
  ㈠按因故意或過失不法侵害他人之權利者，負損害賠償責任；
    受僱人因執行職務，不法侵害他人之權利者，除僱用人選任
    受僱人及監督其職務之執行，已盡相當之注意或縱加以相當
    之注意而仍不免發生損害者外，僱用人與行為人應連帶負損
    害賠償責任，民法第184條第1項前段、第188條第1項分別定
    有明文。而民法第188條第1項所謂受僱人因執行職務不法侵
    害他人之權利，應依客觀事實決定（客觀說），亦即受僱人
    之行為，在客觀上足認為與其執行職務有關，而不法侵害他
    人之權利者，不問僱用人或受僱人之意思如何，均應認係執
    行職務所為之行為。準此，在依客觀說作為判斷是否執行職
    務之標準下，不僅指受僱人因執行其所受命令，或委託之職
    務自體，或執行該職務所必要之行為屬執行職務之行為，即
    濫用職務或利用職務上之機會及與執行職務之時間或處所有
    密切關係之行為，其在外形之客觀上足認為與執行職務有關
    ，而不法侵害他人之權利者，即令其係為自己利益所為之違
    法行為，亦應包括在內（最高法院110年度台上字第165號、
    108台上2223、104年度台上字第243號、第556號、第977號
    、103年度台上字第1114號、100年度台上字第609號判決意
    旨參照）。
　㈡又僱用人選任受僱人及監督其職務之執行，已盡相當之注意
    或縱加以相當之注意而仍不免發生損害，依民法第188條第1
    項但書規定，固無需與受僱人連帶負損害賠償責任。惟所謂
    已盡相當之注意，係指僱用人於選任受僱人時，應衡量其將
    從事之職務，擇能力、品德及性格適合者任用之，並於其任
    期期間，隨時予以監督，俾預防受僱人執行職務發生不法侵
    害他人權利之情事(最高法院99年度台上字第2024號判決意
    旨參照)；且此種情形係僱用人之免責要件，僱用人茍欲免
    其責任，即應就此負舉證之責。
　㈢黃明弘既於前揭時、地，在翔宇公司上開廠區第一衝突點，
    徒手毆打邱漢榮，又接續在第二衝突點，持廠區內之鐵棍猛
    力毆打邱漢榮，造成邱漢榮受有頭部外傷併頭皮開放性傷口
    併腦震盪、左眼眶周圍挫傷、左側肩膀及背部挫傷、左側上
    臂挫傷、雙側手肘挫傷、左側胸壁挫傷、左大腿後側挫傷、
    右小腿挫傷等傷害（見兩造不爭執事項㈠），自係故意不法
    侵害邱漢榮之身體、健康權，黃明弘應負故意侵權行為之責
    。而本件傷害事故發生之原因，係邱漢榮為翔宇公司之品保
    課品管人員，其向部門主管反應電著課電鍍產品瑕疵，經主
    管指示前往電著課請該課儲備課長黃明弘處理並調度製作產
    品人力，因黃明弘認邱漢榮並未經其同意，即擅自調度電著
    課人力，雙方發生衝突，黃明弘先在第一衝突點徒手毆打邱
    漢榮，2人並因而有拉扯之行為，嗣黃明弘發現其有流鼻血
    ，心生不滿，即在第二衝突點持鐵棍毆打邱漢榮等情，有黃
    明弘與被上訴人在警詢及偵訊筆錄附於刑事偵查案卷可稽（
    見108年度偵字9867號偵查卷第11-26頁、第179-183頁），
    並有現場圖足憑（見同上偵查卷第93頁）。則依上開事實客
    觀觀察，本件傷害事故發生時間既係黃明弘工作(執行職務)
    之時，發生地點為翔宇公司廠區內，發生原因復係邱漢榮應
    品保課主管指示前往要求黃明弘處理電著課電鍍產品瑕疵及
    調度產程人力工作引發衝突所致，顯見本件傷害事故雖非黃
    明弘執行職務自體或必要之行為，但係黃明弘因職務上之機
    會，且與執行職務之時間及處所有密切關係之行為，其在外
    形之客觀上仍足認為與執行職務有關，自該當於民法第188
    條第1項所稱受僱人執行職務而不法侵害他人權利。故除翔
    宇公司選任黃明弘及監督其職務之執行，已盡相當之注意或
    縱加以相當之注意而仍不免發生損害者外，翔宇公司自應負
    僱用人連帶賠償之責。
  ㈣翔宇公司就選任黃明弘及監督其職務之執行，是否已盡相當
    之注意或縱加以相當之注意而仍不免發生損害，既係翔宇公
    司之免責要件，翔宇公司茍欲免其責任，除應就其僱用黃明
    弘時，係依何方法衡量判斷黃明弘之能力、品德及性格適合
    前開工作，提出證據證明外；並應就黃明弘於任職期間，翔
    宇公司係如何隨時予以監督，俾預防黃明弘執行職務發生不
    法侵害他人權利之情事負舉證之責。而翔宇公司雖辯稱：本
    件事故為黃明弘個人犯罪行為，翔宇公司無法預見或透過內
    部監控機制預防云云，但就其選任黃明弘及監督其職務之執
    行，究係如何盡相當之注意或縱加以相當之注意而仍不免發
    生損害，全然未提出相關證據舉證以實其說，翔宇公司就該
    免責要件僅空言抗辯，自無可採。
二、次按不法侵害他人之身體或健康者，對於被害人因此喪失或
    減少勞動能力或增加生活之需要時，應負損害賠償責任；不
    法侵害他人之身體或健康者，被害人雖非財產上之損害，亦
    得請求賠償相當之金額，民法第193條第1項、第195條第1項
    前段分別定有明文。就本件傷害事故邱漢榮受傷之結果，黃
    明弘與翔宇公司應負故意侵權行為連帶賠償之責，已如前述
    ，而邱漢榮就本件傷害事故所受之損害，黃明弘既已於簽訂
    系爭和解書時，與邱漢榮約定就原審判命給付金額即44萬23
    65元同意不再爭執，則邱漢榮請求黃明弘如數給付，即屬有
    據。而翔宇公司亦不爭執邱漢榮得請求賠償醫療費用8,720
    元、交通費用8,512元、不能工作之薪資損失2萬5133元（見
    不爭執事項㈣），邱漢榮此部分請求應屬有據。茲就被上訴
    人其餘主張即精神慰撫金40萬元是否過高，審究如下：
  ㈠按非財產上損害之慰撫金數額，究竟若干為適當，應斟酌兩
    造身分、地位、經濟狀況、加害程度及其他各種情形，俾為
    審判之依據；法院對於慰撫金之量定，應斟酌兩造即包括連
    帶賠償責任之僱用人在內之身分地位及經濟狀況等關係定之
    ，不宜單以被害人與實施侵權行為之受僱人之資力為衡量之
    標準（最高法院76年度台上字第842號、75年度台上字第63
    號、第2164號判決意旨參照）。
  ㈡本院審酌邱漢榮因本件傷害事故受有傷勢非微之前開傷害，
    其於受傷當時及就醫後相當時日內，精神上應受有相當痛苦
    ；兼衡及邱漢榮為大學肄業，受傷前在翔宇公司工作，每月
    收入約3萬元，名下無任何財產資料；黃明弘為高職肄業，
    事故發生前在翔宇公司工作，投保月薪資為3萬1800元，108
    年度所得為53萬5145元，名下有汽車1輛；翔宇公司則係資
    本總額為3300萬元之公司（見本院卷第31頁之被上訴人陳述
    、原審卷第31-41頁、第43-56頁之勞工保險投保資料及稅務
    電子閘門調件明細、原審卷第117頁之商工登記公示資料查
    詢、同上偵查卷第9頁之警詢筆錄「教育程度」欄記載）之
    兩造身分、地位及經濟狀況等一切情狀，認邱漢榮請求精神
    慰撫金40萬元，應為適當。上訴人抗辯精神慰撫金過高云云
    ，尚屬無據。
　㈢以上合計應准許之金額為44萬2365元（8,720+8,512+25,133+
    400,000=442,365），經扣除黃明弘業已給付之10萬元，則
    邱漢榮得請求上訴人連帶賠償之金額為34萬2365元。
三、邱漢榮與黃明弘簽訂系爭和解書，並未免除黃明宏除10萬元
    以外之其餘賠償責任，自得再向黃明弘與翔宇公司求償：
  ㈠按連帶債務之債權人，得對於債務人中之一人或數人或其全
    體，同時或先後請求全部或一部之給付，民法第273條第1項
    定有明文。又按解釋意思表示，應探求當事人之真意，不得
    拘泥於所用之辭句，民法第98條定有明文。解釋契約，固須
    探求當事人立約時之真意，不能拘泥於契約之文字，但契約
    文字業已表示當事人真意，無須別事探求者，即不得反捨契
    約文字而更為曲解。查黃明弘與邱漢榮於109年10月8日簽訂
    系爭和解書，系爭和解書第2條約定：「雙方簽訂本和解書
    時，乙方同時給付甲方10萬元整現金，由甲方親收無訛。至
    於彰化地方法院109年度附民字第50號刑事附帶民事判決諭
    知之損害賠償其他餘額，甲方仍保留請求之權利，並無消滅
    全部債務之意思（乙方同意不再爭執彰化地院109年度附民
    字第50號刑事附帶民事判決諭知之損害賠償金額）」，為兩
    造所不爭執（見不爭執事項㈡），足見邱漢榮與黃明弘簽訂
    系爭和解書時，已明白約定邱漢榮除該10萬元外，仍保留其
    餘損害賠償之請求權，並未免除黃明弘其餘債務。
  ㈡翔宇公司雖抗辯：被上訴人簽訂系爭和解書，同意黃明弘僅
    須給付10萬元，顯已拋棄原審判命給付之剩餘34萬2365元債
    權，則翔宇公司亦因而免其賠償責任，邱漢榮不得再向翔宇
    公司求償云云。惟系爭和解書明白記載邱漢榮除該10萬元外
    ，仍保留請求之權利，並無消滅全部債務之意思，已如前述
    ，且就系爭和解書簽立當時，邱漢榮有無免除黃明弘除10萬
    元以外之其餘賠償責任之真意乙節，邱漢榮於本院陳稱：當
    時黃明弘之經濟情況需要系爭和解書，否則就要去坐牢，伊
    等簽立系爭和解書時當時，伊同意黃明弘只賠償伊10萬元，
    但有保留其他金額，這些錢要向翔宇公司索取等語（見本院
    卷第30頁）；而黃明弘亦於本院陳稱：當時邱漢榮的意思是
    除了10萬元以外之金額，他要先向公司索賠，再由公司來向
    我求償。他只說不會直接跟我拿，會先向公司拿，至於公司
    要不要跟我拿，就看公司、我知道邱漢榮向公司索賠後，公
    司還是會回過頭來向我索賠等語（見本院卷第115頁、第134
    頁），堪認黃明弘與邱漢榮簽訂系爭和解書時，黃明弘固僅
    給付10萬元，但邱漢榮並無免除黃明弘其餘損害賠償債務之
    意思，只是雙方基於黃明弘現有經濟能力考量，打算由邱漢
    榮先向經濟能力較佳之僱用人翔宇公司請求給付賠償金額後
    ，再由翔宇公司就其賠償之金額部分，依民法第188條第3項
    規定向黃明弘求償。是翔宇公司抗辯邱漢榮已因系爭和解而
    免除黃明弘其餘賠償責任，不得再向翔宇公司求償云云，自
    非可採。
四、翔宇公司得依勞動基準法第60條規定，主張以邱漢榮因本件
    事故所受傷害向勞工保險局請領之傷病給付其中之2萬5133
    元予以抵充：
　㈠按勞工因遭遇職業災害而致死亡、失能、傷害或疾病時，如
    同一事故，依勞工保險條例或其他法令規定，已由雇主支付
    費用補償者，雇主得予以抵充之：又雇主依前條規定給付之
    補償金額，得抵充就同一事故所生損害之賠償金額，勞基法
    第59條第1項但書及第60條分別定有明文。復按，雇主依勞
    基法第59條規定所負之補償責任，係法定補償責任，此與依
    民法規定負侵權行為賠償責任者不同。勞基法第60條規定，
    雇主依同法第59條規定給付之補償金額，得抵充就同一事故
    所生損害之賠償金額，旨在避免勞工或其他有請求權人就同
    一職業災害所生之損害，對於雇主為重複請求，有失損益相
    抵之原則（立法理由參照）。是以雇主就其應負之損害賠償
    責任部分，自得以勞工或其他有請求權人領取之勞工保險給
    付抵充其賠償金額，且除雇主於終止勞動契約時所應給付之
    資遣費或退休金等性質、目的不同之給付，不得抵充外，其
    餘雇主所為之給付，基於衡平原則及避免勞工重複受益，皆
    得抵充其損害賠償金額，最高法院92年度台上字第2687號、
    103年度台上字第2076號及104年度台上字第2311號判決參照
    。
　㈡查邱漢榮因本件傷害事故，已自勞工保險局受領職業傷害傷
    病給付3萬763元，有勞工保險局函在卷可稽（見本院卷第59
    -61頁），而依勞工保險局上開函文所載內容，可知邱漢榮
    所受領之上開傷病給付係屬其因本件傷害事故所受傷害不能
    工作，致未能領取之原有薪資補償，因勞工保險局此部分傷
    病給付，與翔宇公司依民法侵權行為損害賠償責任關於「不
    能工作之薪資損失」之給付目的同一，則依前開說明，避免
    邱漢榮就同一意外事故所生之損害，對於翔宇公司為重複請
    求，有失損益相抵之原則，自應依法抵充本件傷害事故所生
    「不能工作之薪資損失」損害之賠償金額。又因本件邱漢榮
    得請求之不能工作之薪資損失賠償金額為2萬5133元（見不
    爭執事項㈣）， 是翔宇公司得以前開傷病給付抵充之數額自
    應僅為2萬5133元。翔宇公司在此範圍內所為抵充之主張，
    尚屬有據；其餘逾此部分之主張，則屬無據。
　㈢另因連帶債務人中之一人為清償、代物清償、提存、抵銷或
    混同而債務消滅者，他債務人亦同免其責任，民法第274條
    亦有明文。黃明弘與翔宇公司就邱漢榮因本件傷害事故所生
    損害賠償金額，既應負連帶賠償責任，則就因翔宇公司主張
    抵充而消滅之前開損害賠償債務範圍，依民法第274條規定
    ，黃明弘亦同免其責。從而，邱漢榮原得請求上訴人連帶賠
    償之34萬2365元，經以傷病給付之2萬5133元為抵充後，其
    所得請求上訴人連帶賠償之金額即為31萬7232元（342,365-
    25,133=317,232）。
肆、綜上所述，邱漢榮依民法第184條第1項前段、第188條第1項
    前段規定，請求黃明弘與翔宇公司連帶給付31萬7232元，及
    自109年3月4日起至清償日止，按週年利率百分之5計算之利
    息，洵屬正當，應予准許。逾此範圍之請求，則屬無據，不
    應准許。原審未及審酌黃明弘已給付10萬元及翔宇公司得以
    傷病給付2萬5133元為抵充，就逾上開應准許部分，為上訴
    人敗訴之判決，並為准、免假執行之宣告，容有未洽。上訴
    意旨指摘原判決此部分不當，求予廢棄改判，為有理由。爰
    由本院將原判決此部分廢棄，改判如主文第2項所示。至上
    開應准許部分，原審為上訴人敗訴之判決，並為准、免假執
    行之宣告，核無不合。上訴意旨指摘原判決此部分不當，求
    予廢棄改判，為無理由，應駁回此部分上訴。
伍、本件為刑事附帶民事訴訟事件，兩造並未有任何裁判費之支
    出，爰不另為訴訟費用負擔之諭知。此外，兩造其餘攻、防
    方法及舉證，經核與判決結果不生影響，均不另一一論列，
    併此說明。 
陸、據上論結，本件上訴為一部有理由，一部無理由，爰判決如
    主文。　　　
中　　華　　民　　國　　110 　年　　9 　　月　　22　　日
        　　   民事第四庭     審判長法　官  林慧貞
　　　　　　　　　　　　　　        法  官  莊嘉蕙
　　　　　　　　　　　　　　　      法　官  劉惠娟
正本係照原本作成。        
不得上訴。
                                    書記官  陳文明

中　　華　　民　　國　　110 　年　　9 　　月　　22　　日